臺灣高雄地方法院刑事簡易判決　　　　 100年度簡字第5844號
聲　請　人　臺灣高雄地方法院檢察署檢察官
被　　　告　劉省利
　　　　　　李雅莉
上列被告因重利案件，經檢察官聲請以簡易判決處刑（99年度偵
字第35360號、100年度偵字第7738號），本院判決如下：
    主  文
劉省利共同犯重利罪，共貳罪，各處有期徒刑陸月、伍月，如易
科罰金，均以新臺幣壹仟元折算壹日，扣案如附表編號1至3所示
之物，均沒收。應執行有期徒拾月，如易科罰金，以新臺幣壹仟
元折算壹日，扣案如附表編號1至3所示之物均沒收。
李雅莉共同犯重利罪，共貳罪，各處有期徒刑肆月、月，如易
科罰金，均以新臺幣壹仟元折算壹日，扣案如附表編號1至3所示
之物，均沒收。應執行有期徒陸月，如易科罰金，以新臺幣壹仟
元折算壹日，扣案如附表編號1至3所示之物均沒收。
    事實及理由
一、本件犯罪事實及證據與檢察官聲請簡易判決處刑書所載相同
    予以引用如附件，另補充如下：
（一）犯罪事實欄一、第4至7行「於民國99年6 月間分別貸以邱
      娟娟、戴義誠新臺幣（下同）各1萬元，先預扣1500元 為
      利息，實拿8500元，之後每10天償還1500元之利息，超過
      1天則再加收100元，直至1次償還本金1萬元為止，利息為
      月利率百分之45」，應補充更正為「於99年5月、6月間分
      別貸以邱娟娟、戴義誠各10,000元，先預扣1,500 元為利
      息，實拿8,500元，之後每10天償還1,500元之利息，超過
      1天則再加收100元，直至1次償還本金10,000 元為止，每
      月利息為4,500÷8,500＝53%；1年共有12個月，故年息為
      53%×12＝636%》」。
（二）犯罪事實欄一、第9至10 行「並扣得還息報表11張、連絡
      名冊電話單1 張國民身分證及本票數張」更正為「並扣得
      如附表所示之物」。
（三）證據部份，證據清單欄（三）被害人「劉娟娟」更正為「
      邱娟娟」，以及補充「屏東縣政府警察局里港分局搜索扣
      押筆錄、扣押物品目錄表、現場位置圖、現場照片10張」
      為證據。
（四）被告劉省利於警詢中固坦承有借款給他人，月息為30分，
      惟矢口否認有何重利犯行，辯稱伊只是借錢給朋友，而被
      告李雅莉並不知拿出去的錢有何用途云云；而被告李雅莉
      於警詢中亦坦承有借款給他人，惟矢口否認有何重利犯行
      ，辯稱伊以為是朋友間的借貸，且伊只是幫被告劉省利記
      帳及幫忙電話催款，被告劉省利是伊的先生，要伊怎麼做
      伊就怎麼做云云，惟查：被告二人趁被害人邱娟娟、戴義
      誠需錢孔急，而貸予超出法定利率之金錢給二被害人之事
      實，除據被告二人於警詢及偵訊中供承甚詳外（警卷1 第
      15 頁、第23頁，偵卷1第6頁、第7頁），並核與證人即被
      害人邱娟娟於警詢中指述及偵訊中證述相符，被害人戴義
      誠亦於警詢中指述甚詳（警卷2第18頁、偵卷1第65頁、偵
      卷1第48頁），並有還息報表11張在卷可查（警卷1第37至
      40頁、第42頁），堪信為真實。而被告李雅莉明知被告劉
      省利有為貸予超過法定利率金錢之行為，而居於工作分配
      與分擔之角色，幫忙處理交付金錢給被害人及記帳與打電
      話催繳利息之事宜，對被告劉省利貸予金錢行為自然知之
      甚詳，自無諉稱不知之理。
（五）再按公眾週知之事實，無庸舉證，刑事訴訟法第157 條定
      有明文。查民間無擔保借貸利息通常為月息2、3分（即2%
      、3%），為一般有民間資金往來經驗者所熟知，相關報章
      雜誌對銀行及民間利息之起落，亦時有報導，故雙方約定
      之月息若未逾3 分（3%），依我國國內現階段對於資金成
      估，尚非屬顯不相當之重利（最高法院84年度臺上字第50
      61號判決意旨參照）。次按約定利率，超過週年百分之二
      十者，債權人對於超過部分之利息，無請求權，民法第20
      5 條定有明文，其立法意旨在防止重利盤剝，參以我國目
      前經濟狀況、有關法令與金融業、一般民間利率、民法第
      204條、第205條之法定利率等情形，並比較一般債務之利
      息，本件被告劉省利、李雅莉所收取之利息，週年利率高
      達636%，遠遠高於法定約定利率上限年息20 %，其取息標
      準與其借款原本相較，自屬與原本顯不相當之重利。而被
      害人邱娟娟因失業急需金錢養兒，戴義誠則因無業且需替
      母給付保險而急需用錢，故均向被告借款等情，業具二被
      害人於警詢中及偵訊中指述在卷（警卷2第18頁、偵卷1第
      66頁、偵卷1第47 頁背面），是被告二人因被害人有上開
      急迫需要金錢濟急之情形向其借款，因而收取與原本顯不
      相當之重利之情事無疑。再現今銀行融資管道甚多，一般
      人倘無特殊事由（諸如需錢孔急、或無貸款經驗等），當
      不至捨正常資管道而以支付與原本先不相當之高額利息方
      式向他人貸款，又被告二人均為成年、智識健全之人，當
      可知悉其取標準遠高於一般債務之利息，而被害人卻甘願
      支付與原本顯不相當之高額利息予被告，足認被告二人正
      係利用被害人需錢孔急等情而收取與原本顯不相當之重利
      ，其欲趁被害人急迫而取得重利犯意甚明，是被告二人犯
      行洵堪認定，均應依法論科。
二、核被告劉省利、李雅莉，均係犯刑法第344 條之重利罪。又
    被告二人係乘被害人急迫需款之際，對被害人出借款項，以
    取得與原本顯不相當之重利，被告每十日收取重利之多次犯
    行，於自然概念上雖屬數行為，然被告係基於單一金錢消費
    借貸契約持續收取，而藉此謀取與本金顯不相當之重利，其
    以接續之意思持續收取重利，屬基於單一犯罪計劃接續所為
    之行為，於法律應包括評價為一行為，而論以接續犯。又被
    告二人就上開犯行，均有犯意聯絡及行為分擔，為共同正犯
    。被告二人貸予不同被害人之所犯二罪，犯意各別、行為互
    異，為數罪，應予分論併罰，原聲請簡易判決處刑書尚未論
    此，而予以補充及併此敘明。
三、量刑部分：量刑應以刑罰應報、預防之功能目的以及當前刑
    事政策為本，因應個案而做出最妥適之刑罰裁量。而刑法目
    前除朝寬嚴併進之刑事政策外，亦需以被害人為中心的修復
    式正義之刑事政策為思量，亦即以加害人向被害人真實悔過
    與補償及社群共同參與為基礎，使被害人創傷與社會關係獲
    得實際修復，社會和諧得以復歸，法秩序得以維持。本院審
    酌被告二人趁被害人需錢急用之際，以借款方式定日收取高
    額利息，坐享高利，犯罪之動機與目的均甚為不當。再被告
    二人對於無法及時交付利息之借款人，催款時口氣甚差，並
    且口稱要叫「少年仔」處理，並對借款人稱沒還錢會有麻煩
    、有人因此被毆打等語，且實際存有毆打被害人之事實（偵
    卷1第48頁背面、第49頁、第66 頁），犯罪手段及品行甚為
    惡劣。再重利罪本質，使原本即居於經濟弱勢之被害人，生
    計陷入更為嚴重且永無寧日之循環窘境，被害人往往為求解
    決眼前利息壓力，於無法抗拒逼債壓力時，退則可能選擇自
    我了斷，進則可能轉而引發其他經濟犯罪，而常造成社會經
    濟秩序之混亂、家庭安寧之動盪，犯罪所生之損害與危險極
    高，並參被告犯罪規模並非偶然零星借予一人，故本案刑度
    及刑種抉擇上均不宜以罰金刑、拘役刑及低度有期徒刑定之
    。再本院最後審酌被告二人已坦承犯行，態度尚可，被告李
    雅莉部分，參與程度較低，刑度量處上自應與居於主導地位
    之被告劉省利有所區隔，並依本案二被害人被害情節輕重、
    遭催債時所承受之手段差異有別，而於刑度上應予以不同裁
    量之一切情狀，認應對被告二人所犯之二罪，分別量處如主
    文所示之刑，併諭知易科罰金折算標準。並為被告二人定應
    執行之刑，以及併諭知易科罰金折算標準，以資懲儆。扣案
    如附表編號1至3所示之物係作為收取利息時之記載、放款聯
    絡所用之物，為供重利犯罪所用之物，且上開物品均為被告
    二人所有，據渠等供稱在卷（見警卷2第7至8頁、第11 頁）
    ，均應依刑法第38條第1項第2款規定及共犯責任共同原則，
    在被告二人主文項下予以宣告沒收。至編號4、5係向借款人
    收取之利息之用，為供重利犯罪所用之物，惟非被告二人所
    有，據被告李雅莉供稱在卷（見警卷2第7至8頁、第12 頁）
    ，且核其性質無何危害社會治安之虞，並無將之予以沒收之
    必要；附表編號6至17 所示之物，無證據證明與本案犯罪事
    實相涉，且非違禁物，均不予宣告沒收，附此敘明。
四、依刑事訴訟法第449條第1項前段、第3項、第450條第1 項、
    第454條第2項，刑法第28條、第344條、第41條第1項前段、
    第8項、第51條第5款、第38條第1項第2款，刑法施行法第1
    條之1第1項、第2項前段，逕以簡易判決處刑如主文。
五、如不服本件判決，得自收受送達之日起10日內，向本院提起
    上訴狀，上訴於本院管轄之第二審地方法院合議庭。
中    華    民    國   100    年    11    月    18    日
                              法  官  劉熙聖
以上正本證明與原本無異。
如不服本判決，應於判決送達之日起10日內向本院提出上訴書狀
。
中    華    民    國   100    年    11    月    18    日
                              書記官  楊雅蘭
附錄本判決論罪之法條：
中華民國刑法第344條
乘他人急迫、輕率或無經驗貸以金錢或其他物品，而取得與原本
顯不相當之重利者，處 1 年以下有期徒刑、拘役或科或併科 1
千元以下罰金。
附表：
┌──┬────────────────────────┬──────┐
│編號│扣案物品名稱                                    │數量        │
├──┼────────────────────────┼──────┤
│ 1  │還息報表                                        │11張        │
├──┼────────────────────────┼──────┤
│ 2  │聯絡名冊電話單                                  │1張         │
├──┼────────────────────────┼──────┤
│ 3  │收取證件名單                                    │1張         │
├──┼────────────────────────┼──────┤
│ 4  │劉冠宏郵局存摺（帳號00000000000000）            │1本         │
├──┼────────────────────────┼──────┤
│ 5  │劉冠宏郵局提款卡（帳號00000000000000）          │1張         │
├──┼────────────────────────┼──────┤
│ 6  │張義俊機車駕照、全民健康保險卡正本              │2張         │
├──┼────────────────────────┼──────┤
│ 7  │張義俊已開立之借款本票（本票號碼：              │1張         │
│    │CH0000000 ）                                    │            │
├──┼────────────────────────┼──────┤
│ 8  │陳信偉全民健康保險卡正本                        │1張         │
├──┼────────────────────────┼──────┤
│ 9  │陳信偉已開立之借款本票（本票號碼：CH0000000 ）  │1張         │
├──┼────────────────────────┼──────┤
│10  │麥嘉倫機車駕照影本                              │1張         │
├──┼────────────────────────┼──────┤
│11  │麥嘉倫已開立之借款本票（本票號碼：CH0000000）   │1張         │
├──┼────────────────────────┼──────┤
│12  │溫彥賓國民身分證、全民健康保險卡正本            │2張         │
├──┼────────────────────────┼──────┤
│13  │溫彥賓已開立之借款本票（本票號碼：CH0000000、   │3張         │
│    │CH0000000、CH0000000）                          │            │
├──┼────────────────────────┼──────┤
│14  │許嘉儒國民身分證正本                            │1張         │
├──┼────────────────────────┼──────┤
│15  │江泰霖國民身分證、全民健康保險卡正本            │2張         │
├──┼────────────────────────┼──────┤
│16  │江泰霖已開立之借款本票（本票號碼：CH0000000）   │1張         │
├──┼────────────────────────┼──────┤
│17  │現金新臺幣5,200元                               │            │
└──┴────────────────────────┴──────┘
附件：
臺灣高雄地方法院檢察署檢察官聲請簡易判決處刑書
                                     99年度偵字第35360號
                                     100年度偵字第7738號
    被      告  劉省利  男  33歲（民國○○年○月○日生）
                        住高雄市旗山區兩界巷23之4號
                        居高雄市○○區○○路2段「阿妹檳
                          榔攤」
                        國民身分證統一編號：Ｚ000000000號
                李雅莉  女  30歲（民國○○年○月○○日生）
                        住居同上
                        國民身分證統一編號：Ｚ000000000號
上列被告等因重利案件，業經偵查終結，認為宜以簡易判決處刑
，茲將犯罪事實及證據並所犯法條分敘如下：
        犯罪事實
一、劉省利與李雅莉為夫妻共同基於重利之犯意連絡，於民國99
    年4月間起至同年11月23日止，在高雄市○○區○○路2段「
    阿妹檳榔攤」經營地下錢莊，於99年6月間分別貸以邱娟娟
    、戴義誠新臺幣（下同）各1萬元，先預扣1500元為利息，
    實拿8500元，之後每10天償還1500元之利息，超過1天則再
    加收100元，直至1次償還本金1萬元為止，利息為月利率百
    分之45，並要求借款人質押國民身分證及簽發金額為借款數
    額2倍之本票，而取得顯不相當之重利。嗣經警方於99年11
    月23日上午9時許，持搜索票前往阿妹檳榔攤搜索，並扣得
    還息報表11張、連絡名冊電話單1張國民身分證及本票數張
二、案經屏東縣政府警察局里港分局報告偵辦。
        證據並所犯法條
一、證據清單及待證事實
  (一)被告劉省利之供述：坦承向其借款之月息為百分之30，且李
    雅莉有共同參與借貸收息之行為。
  (二)被告李雅莉之供述：坦承有幫劉省利從事貸款收息之工作，
    月息為百分之30，且紀錄還息報表。
  (三)被害人劉娟娟之指證：被告劉省利從事重利之行為。
  (四)被害人戴義誠於警詢時之指述：被告2人共同從事重利之行
    為。
  (五)查扣之物品：證明被告等從事重利之犯行。
二、核被告劉省利、李雅莉所為，均係犯刑法第344條之罪嫌，
    渠等有犯意之聯絡及行為之分擔，請依共同正犯論處，扣案
    之物為被告所有且係供犯罪所用之物，請依刑法第38條第3
    項、第1項第2款宣告沒收之。
三、依刑事訴訟法第451條第1項聲請逕以簡易判決處刑。
    此    致
臺灣高雄地方法院
中    華    民    國   100    年    9     月    30    日
                              檢  察  官  葉容芳
附錄本案所犯法條全文
中華民國刑法第344條
（重利罪）
乘他人急迫、輕率或無經驗貸以金錢或其他物品，而取得與原本
顯不相當之重利者，處 1 年以下有期徒刑、拘役或科或併科 1
千元以下罰金。